臺灣高等法院高雄分院民事判決　九十年度上更(三)字第一九號
　　　上　訴　人　郭權陞原名.
　　　上　訴　人　甲○○
右當事人間請求清償債務事件，兩造對於中華民國八十三年八月二十五日台灣高雄地
方法院八十三年訴字第五八九號第一審判決均提起上訴，經最高法院第三次發回更審
，本院判決如左：
　　　主　　　文
原判決關於駁回上訴人郭權陞後開第二項之訴部分及該部分假執行之聲請並訴訟費用
之裁判均廢棄。
上訴人甲○○應再給付上訴人郭權陞新台幣貳佰肆拾捌萬壹仟貳佰肆拾肆元及自八十
一年三月一日起至清償日止，按年息百分之五計算之利息。
甲○○之上訴駁回。
第一、二審及發回前第三審訴訟費用，由上訴人甲○○負擔。
本判決第二項，於上訴人郭權陞以新台幣捌拾萬元供擔保後，得假執行；但上訴人
甲○○如於假執行程序實施前，以新台幣貳佰肆拾捌萬壹仟貳佰肆拾肆元預供擔保，
免為假執行。
　　　事　　　實
甲、上訴人郭權陞方面：
一、聲明：(一)原判決不利於上訴人郭權陞部分廢棄。
　　　　　(二)甲○○應再給付郭權陞新台幣（下同）二百四十八萬一千二百四十四元
            及自八十一年三月一日起至清償日止，按年息百分之五計算之利息。
　　　　　(三)對造之上訴駁回。
          (四)願供擔保，請准宣告假執行。
二、陳述：除與第一審及本院前審判決記載相同者，予以引用外，補稱：
　(一)原判決附表編號第五號金額一十萬元、第十七號金額三十萬元、第二十號金額一
    十五萬元合計五十五萬元經最高法院認無證據足證郭權陞對於甲○○有此部分之
    債權存在而駁回郭權陞之上訴確定，故該五十五萬元不得自郭權陞所欠甲○○三
    千萬元中扣除，此為兩造所不爭執。
　(二)原判決附表編號第七號金額一百四十萬元、第十九號金額一十二萬九千六百七十
    九元、第二十一號金額一千五百五十萬元、第二十二號金額七萬五千三百四十八
    元、第二十三號金額一十五萬元、第二十四號金額一十八萬一千二百九十七元、
    第二十五號金額一十八萬一千二百五十元、第二十六號金額二百七十五萬元、第
    十六號金額八萬五千零六十元中之三萬六千零六十元、第十八號金額五百萬元中
    之二百萬元共二千二百四十萬三千六百三十四元亦經法院判決郭權陞債權存在，
    並已確定，連同原判決附表編號第十四號金額五萬元、第十五號金額一萬五千一
    百二十二元共六萬五千一百二十二元郭權陞對甲○○之債權，為甲○○所不爭執
    ，則法院判決確定及甲○○不爭執之郭權陞之債權合計為二千二百四十六萬八千
    七百五十六元得自郭權陞所欠甲○○三千萬元中扣除，此亦為兩造所不爭執，從
    而兩造所爭執者為七百五十三萬一千二百四十四元。
　(三)原判決附表編號第一、二、三、四、六號共二百五十萬元，係甲○○向郭權陞所
    借用，編號第八、九、十、十一、十二、十三號共二百八十八萬八千元係因甲○
    ○向訴外人林瑞和、張祥煙、余昭平、盧福財、黃聖明、陳文慶、賴響景等七人
    借貸八百五十萬元，為償還上開借款，由郭權陞向訴外人卜千祐借得四百五十萬
    元交由甲○○償還林瑞和等七人之債務，旋由郭權陞以甲○○所有坐落高雄縣旗
    山鎮○○段第二０九－二五一地號及同段第二０九－二九四地號二筆土地及地上
    建物即第二七三建號、門牌號碼高雄縣旗山鎮○○○路七九號房屋為抵押向訴外
    人郭秀榮借得一千萬元，其中四百二十八萬八千元即屬代墊償還林瑞和等七人之
    債務（向林瑞和等七人借貸之八百五十萬元，僅償還四百二十八萬八千元），其
    中一百四十萬元經法院判決確定郭權陞付甲○○之債權存在，其餘二百八十八萬
    八千元自得於三千萬元中扣除。
　(四)原判決附表編號第十八號償還陳正強、陳美華、陳正耀、何陳美莉三百萬元部分
　　，甲○○於兩造刑事案件之告訴狀中，自承向銀行借款三千萬元交由郭權陞代理
    甲○○清理其所欠陳正強、陳美華、陳正耀及何陳美莉等民間債款五百萬元，且
    經證人陳德榮於本院前審證述屬實，自應自郭權陞所欠甲○○之三千萬元中扣除
    。
　(五)前述之總金額為三千零九十萬五千七百五十六萬，則甲○○交付郭權陞之三千萬
    元，已不足清償其所欠債務，則郭權陞請求甲○○給付五百八十七萬二千七百二
    十四元已無債權可資抵銷。
三、證據：除援用第一審及本院前審之證據外，補提存證信函、土地及建物登記謄本
    、支票影本等為證。
乙、上訴人甲○○方面：
一、聲明：(一)原判決不利於上訴人甲○○部分廢棄。
　　　　　(二)右開廢棄部分，郭權陞在第一審之訴及假執行之聲請均駁回。
　　　　　(三)對造之上訴駁回。
　　　　　(四)如受不利判決，願供擔保請准免為假執行。
二、陳述：除與第一審判決及本院前審判決記載相同者，予以引用外，補稱：
　(一)原判決附表編號第七、二十一、二十四、二十五、二十六、十八號中何陳美莉二
    百萬元債務共二千二百零八萬七千八百九十五元及附表編號第十六號之三萬六千
    零六十元，編號第十九號之十二萬九千六百七十九元、編號第二十三號之十五萬
    元共三十一萬五千七百三十九元甲○○自認應償還郭權陞連同編號第十四號之鑑
    定費用一萬五千八百二十二元、編號第十五號之會計師查帳報告鑑證費用五萬元
    共六萬五千一百二十二元甲○○不爭執。以上合計二千二百四十六萬八千七百五
    十六元，應准郭權陞自貸款所得三千萬元中予以扣除。
　(二)原判決附表編號一、二、三、四、六所示二百五十萬元部分，甲○○自始即不否
    認甲○○有收受郭權陞該二百五十萬元之情事，且自認確有開立收款收據予郭權
    陞，但此僅能證明兩造間有交付二百五十元之事實，尚難據以認定兩造間確有借
    貸關係存在。甲○○有時委由郭權陞向第三人借款，而第三人有時將款項直接交
    付郭權陞，有時則交付甲○○，若交付郭權陞轉交甲○○，甲○○即開立收據交
    付郭權陞收執。如係第三人直接將款交付甲○○，甲○○一向均簽發支票或本票
    或出具借據予第三人。故甲○○央請郭權陞代向第三人借款，雖第三人將款項交
    付郭權陞轉交甲○○，此種情形其債權人為第三人而非郭權陞，故此部分之金錢
    不能謂為兩造間因成立借貸契約所交付之金錢，郭權陞僅屬轉手款項之人，並非
    債權人，第三人始為債權人，從而此部分之二百五十萬元，郭權陞不得主張為其
    債權而自三千萬元中加以扣除。
　(三)原判決附表編號第八號至第十三號部分，係關於債權人林瑞和等七人之抵押債權
    之問題，據林瑞和於七十八年一月十九日寄交甲○○之高雄四十一支局第三十四
    號存證信函稱：該抵押債權林瑞和已於七十八年一月十八日讓與第三人郭秀葉，
    言明甲○○向郭秀葉清償即可等語，則林瑞和之抵押債權其抵押權與債權均一併
    移轉予郭秀葉，郭秀葉自屬合法取得該抵押債權，從而郭權陞即不得代甲○○向
    林瑞和等為清償，而應向郭秀葉清償，乃郭權陞竟向林瑞和等清償，自不生清償
    之效力，此部分三百五十萬元清償林瑞和等七人所生之債，自亦不得自三千萬元
    中扣除。
　(四)原判決附表編號第十八號之五百萬元係甲○○欠陳正強、陳美華、陳正耀、何陳
　　美莉之債務，除其中何陳美莉之二百萬元債務，已由郭權陞代償，得就三千萬元
　　中扣抵，為甲○○所不爭執外，其餘甲○○所欠陳正強、陳美華、陳正耀三人之
　　三百萬元係甲○○所清償，並非由郭權陞所代償，則此三百萬元自不得於三千萬
　　元中扣除。
　(五)綜上所述，甲○○主張其委由郭權陞處理甲○○向台灣銀行抵押借貸之三千萬元
    ，於扣除兩造不爭執之二千二百四十六萬八千七百五十六元後，尚餘七百五十三
    萬一千二百四十四元。郭權陞主張因甲○○向台灣銀行借貸之三千萬元，因甲○
　　○未按期繳納本息，致台灣銀行依借貸契約之約定，視為金部到期，並取得執行
　　名義後，拍賣抵押物，拍賣所得金額不足清償甲○○所欠台灣銀行之全部債權，
　　而由郭權陞代為清償不足清償台灣銀行債權之五百八十七萬二千七百二十四元債
    務之事實，甲○○並不否認，但甲○○交付郭權陞處理債務之三千萬元，既尚有
    七百五十三萬一千二百四十四元，則與郭權陞代償台灣銀行之五百八十七萬二千
    七百二十四元互為抵銷，郭權陞尚應返還甲○○一百六十五萬八千五百二十元，
    從而郭權陞對於甲○○已無任何債權，自不得請求甲○○清償債務。
三、證據：援用第一審之證據。
　　　理　　　由
一、郭權陞起訴主張：甲○○於七十八年二月九日以郭權陞為連帶保證人向台灣銀行
　　屏東分行貸款新臺幣（下同）三千萬元，甲○○並以其所有坐落高雄縣旗山段第
　　二０九之二五一及同段第二０九之二九四地號土地二筆連同地上建物即門牌號碼
    高雄縣旗山鎮○○○街七九號六層樓房一棟設定本金最高限額三千六百萬元之抵
    押權予台灣銀行屏東分行，約定借款期限自七十八年二月九日起至八十五年二月
    九日止，分期攤還本息，如甲○○未依約按期攤還本息，即視為全部到期，甲○
    ○須一次清償本息。甲○○於貸得三千萬元後，將三千萬元交付郭權陞以之代償
    甲○○所欠他人之債務。詎甲○○於借貸期間屆滿前，即違約未按期向台灣銀行
    屏東分行攤還本息而喪失期限利益，經台灣銀行屏東分行聲請法院強制執行，但
    抵押之不動產拍賣價金不足清償甲○○所欠台灣銀行屏東分行之債務。郭權陞乃
    於八十一年二月二十九日以連帶保證人之身分代甲○○清償台灣銀行屏東分行之
    債務五百八十七萬二千七百二十四元，因而取得保證人之代位權等情，基於修正
    前民法第七百四十九條規定之法律關係，求為命甲○○如數給付並加付法定遲延
    利息之判決。
二、郭權陞則以：伊自認郭權陞確曾代其清償所欠台灣銀行屏東分行五百八十七萬二
    千七百二十四元債務，但伊曾將抵押借款三千萬元交付郭權陞代為處理其在外之
    債務，該三千萬元於清償甲○○之債務後，尚餘七百九十一萬二千一百零五元，
    甲○○自得以此款項與郭權陞代償銀行之五百八十七萬二千七百二十四元抵銷，
    故甲○○並無償還郭權陞因代償甲○○所欠銀行債務之責等語，資為抗辯。
三、茲應審究者，厥為甲○○交付郭權陞之三千萬元，於郭權陞代甲○○清理債務後
    是否尚有餘額足以之與郭權陞代償銀行之債務互為抵銷而已。據兩造於本院行準
    備程序時均陳稱：「：：：不爭執的金額二千二百四十六萬八千七百五十六元。
    原審判決附表一、二、三、四、六項金額二百五十萬元有爭執，其中原判決書附
    表第五項十萬元部分已判決確定，此部分不爭執。原審判決書附表第十六項其中
    金額四萬九千元無爭執，其餘部分已判決確定。原判決書附表第十八項其中金額
    三百萬元有爭執，其餘部分已判決確定。原審判決書附表第十四、十五項其中金
    額六萬五千一百二十二元不爭執，其餘部分郭哲銓（即郭權陞）已拋棄其權利。
    原審判決書附表第七、十七、十九至二十六項均已判決確定。因此有爭執的總金
    額為八百四十三萬七千元」等語（見本院卷五五頁）。
四、關於原判決附表所示編號第十六項金額八萬五千零六十元，此為代書費用及地政
　　規費，其中三萬六千零六十元已經判決確定，為兩造所不爭。其餘四萬九千元部
    分，雖經郭權陞提出費用明細表為證，但該費用明細表為甲○○否認其真正（見
    本院卷二二四頁），而郭權陞又不能提出其他證據以證明該費用明細表為真正（
    見本院卷二三一頁），故該四萬九千元即難認定係郭權陞對於甲○○之債權。關
    於原判決附表所示編號第一、二、三、四、六項共計金額二百五十萬元部分，甲
    ○○並不否認向郭權陞取得該款之事實（見本院卷二六七頁），但甲○○抗辯稱
    ：郭權陞主張該二百五十萬元係甲○○向郭權陞之借款，則郭權陞就借貸關係存
　　在之事實應負舉證之責，否則若無借貸關係，甲○○即無清償之責云云，殊不知
　　甲○○向郭權陞取得該款，無論係有名契約或無名契約，該款既係郭權陞所交付
　　，甲○○即有償還之責，從而該二百五十萬應屬郭權陞對於甲○○之債權，不容
　　置疑。至關於原判決附表所示編號第八至第十三項金額二百八十八萬八千元部分
　　，甲○○亦自認該款係甲○○積欠林瑞和、張祥煙、余昭平、盧福財、黃聖明、
　　陳文慶、賴響景等七人（下稱林瑞和等七人）之債務（見本院卷二六八頁），惟
　　甲○○抗辯稱：甲○○所欠林瑞和等七人之債務，業經林瑞和等七人將債權讓與
　　訴外人郭秀葉，有存證信函為證，而郭權陞不向郭秀葉清償，反向已無債權之林
　　瑞和等清償，係屬非債清償，對於甲○○不生效力。如甲○○承認郭權陞對於甲
　　○○有此筆債務存在，則向郭權陞清償後，一旦郭秀葉亦以受讓債權為由，請求
　　甲○○清償，甲○○即有陷於二次清償之虞，故郭權陞既未向郭秀葉清償此筆債
　　款，郭權陞自不得主張其對甲○○有此筆債權存在等語（見本院卷二六八頁），
　　然據郭秀葉（現改名為郭子瑩）於本院證稱：伊不認識林瑞和等七人，亦未見過
　　林瑞和與郭權陞共同出具之存證信函，因與林瑞和等未曾謀面，根本未與林瑞和
　　等七人訂立任何債權讓與契約或訂立其他任何契約等語屬實（見本院卷二九三、
　　二九四頁）。而甲○○又不能舉證證明郭秀葉與林瑞和等七人有簽訂債權讓與契
　　約之事實，則林瑞和縱有以存證信通知甲○○其債權已讓與郭秀葉，亦不生債權
　　讓與之效力。甲○○既自認該二百八十八萬八千元係積欠林瑞和等七人之債務，
　　又經郭權陞向林瑞和等清償完畢，則郭權陞對於甲○○即有二百八十八萬八千元
　　之債權存在。末查關於原判決附表所示編號第十八項金額五百萬元中之三百萬元
　　部分，甲○○亦不否認係其所欠陳正強、陳美華、陳正耀之債務（見本院卷二六
　　八頁），惟辯稱：該三百萬元係甲○○親自向陳正強、陳美華、陳正耀清償（見
　　本院卷二三一頁），或稱該三百萬元債務係甲○○另行支付郭權陞三百萬元，再
　　由郭權陞持向陳正強、陳正耀及陳美華為清償云云，惟據證人即陳正強、陳正耀
　　及陳美華之父親陳德榮於本院更一審審理時證稱：「郭哲銓（即郭權陞）是去代
　　書那裏清償向陳美莉抵押借款之五百萬元」，「陳美莉是我女兒，所以郭哲銓就
　　將錢還給我，我將本票還給郭哲銓」，「有（見過甲○○）見過一次，要借錢時
　　，甲○○也有去代書那裡」（見本院上更(一)卷八十六年八月五日準備程序筆錄）
　　，在本院行準備程序時證稱：「有的（指有收到郭權陞償還之五百萬元）」，「
　　一百萬元的現金、四百萬元的票據」，「甲○○向我要求借貸五百萬元，我就將
　　我的孩子陳正強、陳正耀、陳美華、陳美莉四個小孩交給我保管的五百萬元用四
　　位孩子的名義借給甲○○，其中陳正強、陳正耀、陳美華各一百萬元，陳美莉二
　　百萬元，這筆借款後來由郭權陞代為清償」等語屬實（見本院卷二九五頁），證
　　人陳德榮雖年事已高（十三年十二月十二日生），記憶力減退，致其證言稍有出
　　入，難期前後完全一致之陳述，但均一再堅稱五百萬元係郭權陞向其清償，足見
　　甲○○所辯由甲○○直接親身償還陳德榮之說詞，並非實在。至甲○○辯稱：五
　　百萬元係由其出資交由郭權陞轉向陳德榮清償乙節，既為郭權陞所否認，則依舉
　　證責任分配原則，關於甲○○將錢交付郭權陞之事實，自應由甲○○負舉證責任
　　。茲甲○○不能舉證證明，其所辯自屬難以採信，從而上開五百萬元中之三百萬
    元自應屬郭權陞對於甲○○之債權。
五、綜上所述，郭權陞對於甲○○有甲○○不爭執之債權二千二百四十六萬八千七百
    五十六元，經本院認定郭權陞對於甲○○之債權分別有原判決附表所示編號第一
    、二、三、四、六項之二百五十萬元；原判決附表所示編號第八至十三項之二百
    八十八萬八千元及原判決附表所示編號第十八項之三百萬元，合計為三千零八十
    五萬六千七百五十六元，則甲○○向銀行貸得之三千萬元，已不足清償甲○○所
    欠郭權陞如原判決附表所示之各項債務，甲○○主張以其三千萬元與郭權陞代甲
　　○○向銀行清償之五百八十七萬二千七百二十四元互為抵銷，即非有據，不應准
　　許。
六、按保證人向債權人為清償後，債權人對於主債務人之債權，於其清償之限度內，
    移轉與保證人，修正前民法第七百四十九條定有明文。查郭權陞主張甲○○向台
    灣銀行屏東分行抵押貸款三千萬元，因無力清償，經銀行為強制執行後，尚欠銀
    行五百八十七萬二千七百二十四元，此款由郭權陞代甲○○向銀行清償之事實，
    為甲○○所不爭執（見原審卷二一頁），且有台灣銀行放款借據，台灣銀行屏東
    分行11.銀屏營字第五六一０號函為證（見原審卷證一、證二），故郭權陞於
    八十一年二月二十九日代甲○○清償上開債務之日即取得台灣銀行屏東分行對於
    甲○○五百八十七萬二千七百二十四元之債權，郭權陞就此項債權自得請求甲○
    ○償還。從而郭權陞本於修正前民法第七百四十九條規定及甲○○與台灣銀行屏
    東分行訂立之消費借貸之法律關係，訴請甲○○給付五百八十七萬二千七百二十
    四元及自八十一年三月一日起至清償日止之法定遲延利息，即無不合。原審未加
    詳查，僅判准甲○○應給付郭權陞三百三十九萬一千四百八十元而駁回郭權陞其
    餘部分之請求，自嫌率斷。茲郭權陞提起上訴，請求甲○○應再給付郭權陞二百
    四十八萬一千二百四十四元，及自八十一年三月一日起至清償日止之法定遲延利
    息，自屬正當，應予准許。至甲○○之上訴，則為無理由，應予駁回。又兩造均
    陳明願供擔保請准宣告假執行及免為假執行，經核均無不合，爰各酌定相當之擔
    保金額予以宣告。
七、結論：本件郭權陞之上訴為有理由、甲○○之上訴為無理由，依民事訴訟法第四
    百四十九條第一項、第四百五十條、第七十八條、第四百六十三條、第三百九十
　　條第二項、第三百九十二條，判決如主文。
中　　華　　民　　國　　　　九十一　　　年　　　六　 　 月　　 十二　　 日
　　　　　　　　　　　　　　　　　　　臺灣高等法院高雄分院民事第五庭
~B1審判長法官　蔡明宛
~B2法　　　官　林健彥
~B3法　　　官　周慶光
右為正本係照原本作成。
如對本判決上訴，須於判決送達後二十日內向本院提出上訴狀，其未表明上訴理由者
，應於上訴後二十日內向本院提出上訴理由書（均須按他造當事人之人數附繕本）。
上訴時應提出委任律師或具有律師資格之人之委任狀，並依附註條文規定辦理。
中　　華　　民　　國　　　　九十一　　　年　　　六　　　月　　 十三　 　日
~B法院書記官　郭蘭蕙
附註：
民事訴訟法第四百六十六條之一：
對於第二審判決上訴，上訴人應委任律師為訴訟代理人，但上訴人或其法定代理人具
有律師資格者，不在此限。
上訴人之配偶、三親等內之血親、二親等內之姻親，或上訴人為法人、中央或地方機
關時，其所屬專任人員具有律師資格並經法院認為適當者，亦得為第三審訴訟代理人
。
第一項但書及第二項情形，應於提起上訴或委任時釋明之。
　　　　　　　　　　　　　　　　　　　　　　　　　　　　　　　　　　　ＡＨ
